最高法院刑事判決　　　　　　九十六年度台上字第一九九一號
上　訴　人　台灣高等法院高雄分院檢察署檢察官
被　　　告　甲○○
　　　　　　乙○○
上列上訴人因被告等偽造文書案件，不服台灣高等法院高雄分院
中華民國九十五年四月十八日第二審更審判決（九十五年度上更
(一)字第三一號，起訴案號：台灣高雄地方法院檢察署八十九年度
偵字第一八六五二號），提起上訴，本院判決如下：
    主  文
上訴駁回。
    理  由
按刑事訴訟法第三百七十七條規定，上訴於第三審法院，非以判
決違背法令為理由，不得為之。是提起第三審上訴，應以原判決
違背法令為理由，係屬法定要件。如果上訴理由書狀並未依據卷
內訴訟資料，具體指摘原判決不適用何種法則或如何適用不當，
或所指摘原判決違法情事，顯與法律規定得為第三審上訴理由之
違法情形，不相適合時，均應認其上訴為違背法律上之程式，予
以駁回。本件原判決以公訴意旨略稱：被告甲○○係高雄市政府
消防局（下稱消防局）南區第二中隊副中隊長，於民國八十七年
六月迄八十八年元月間調派為消防局救災救護科承辦人員，負責
該局救災器材規格的訂定、請購、化學災害搶救等業務，為依據
法令從事公務之人員；於八十八年一月中旬向消防局請購油壓開
門器一具，其明知消防局購置財物應依據「高雄市屬各機關普通
公務單位會計制度之一致規定」內「購置財物或其他經費申請動
支注意事項」之規定，由承辦單位訂定規格，經局長核定後交秘
書室辦理招商採購，然竟與鼎盛工程企業行（下稱鼎盛工程行）
負責人即被告乙○○共同基於圖利鼎盛工程行及偽造文書之犯意
聯絡，先由乙○○提供鼎盛工程行、杰昇實業有限公司（下稱杰
昇公司）、亞太消防工程有限公司（下稱亞太公司）三家，經乙
○○填載內容不實估價內容分別為新台幣（下同）十三萬五千元
、十五萬元及十四萬六千元的估價單供甲○○辦理虛偽比價，甲
○○再於其職務上所掌之消防局物品購買印刷、修繕申請書上（
下稱系爭申請書）「估價情形」一欄登載：「本單申請事項經依
規定估價，以鼎盛工程行商號總額十三萬五千元為低，謹檢同有
關文件三份」之不實事項，由接任其職務不知情之高文宗持以向
秘書室行使，足生損害於消防局招商比價之公平性與正確性。嗣
秘書室辦理驗收付款時，經政風室科員謝崑滄告知油壓開門器之
市價約為五、六萬元，秘書室遂向乙○○表示鼎盛工程行所估之
價額過高，乙○○亦同意讓消防局退貨，後依規定由秘書室重新
辦理招商比價，由雄賀消防器材實業有限公司（下稱雄賀公司）
以五萬七千五百元得標，致甲○○圖利鼎盛工程行七萬八千元未
得逞，因認被告二人係犯（行為時）貪污治罪條例第六條第二項
、第一項第四款之對於主管之事務，直接圖私人不法利益未遂罪
及刑法第二百十六條、第二百十三條行使公務員登載不實罪嫌云
云。惟經審理結果，認為不能證明被告等犯罪，乃撤銷第一審諭
知被告等被訴行使登載不實公文書罪部分均無罪，被訴圖利未遂
部分均免訴之判決，改判諭知被告等均無罪。已詳予敘明其理由
，從形式上觀察，原判決並無違背法令之情形存在。檢察官上訴
意旨略以：乙○○於偵查中經檢察官要求提出八十八年一月間在
消防局得標之油壓開門器產品之簡介時，所提出之型錄似均無能
撐開八十公分之產品，且得標後所交付之油壓開門器只能撐開四
又八分之一吋。又第一審法院雖函請台北市消防工程器材商業同
業公會、高雄市消防工程器材商業同業公會鑑定如附件所示規格
之油壓開門器，於八十八年一月間之市價為何，但該院送請鑑定
之函件中，無法得知所附規格為何，同業公會當然僅以所送三張
估價單之價格參考，而非以能撐開八十公分規格之參考價。依更
(一)卷內所示消防局所附物品購買申請書原本，含鼎盛工程行、杰
昇公司、亞太公司三家估價單，內容分別為十三萬五千元、十五
萬元及十四萬六千元，該估價單規格欄均只記載油壓開門器，並
無所謂八十公分規格或四又八分之一吋規格之記載，而申請書原
本，品名只寫油壓開門器，規格欄空白，且沒有型錄，何以當初
送上級審閱時未附型錄，且未附能撐多少公分之規格。被告雖辯
稱有送規格，但何以消防局之文件沒有？茍有送規格，何以消防
局仍無視甲○○所擬之規格而採購與乙○○所交付同型產品？原
判決對此仍未調查，且未說明其理由，有應於審判期日調查之證
據未予調查及採證違反證據法則之違誤。次查甲○○於八十九年
六月二十三日於法務部調查局高雄市調查處詢問時，坦承未通過
測謊以及供認三家估價單是乙○○交給他……未確實估價，與請
購單併卷向上呈閱等語，原判決就此不利於被告之供詞，何以不
採，且未說明不採之理由，顯有理由不備之違法云云。經查：按
證據之取捨及證據證明力如何，均屬事實審法院得自由裁量、判
斷之職權，苟其此項裁量、判斷，並不悖乎通常一般之人日常生
活經驗之定則或論理法則，又於判決內論敘其何以作此判斷之心
證理由者，即不得任意指摘其為違法，據為提起第三審上訴之合
法理由。而認定犯罪事實所憑之證據，雖不以直接證據為限，間
接證據亦包括在內；然而無論直接或間接證據，其為訴訟上之證
明，須於通常一般之人均不致有所懷疑，而得確信其為真實之程
度者，始得據為有罪之認定，倘其證明尚未達到此一程度，而有
合理之懷疑存在時，事實審法院復已就其心證上理由予以闡述，
敘明其如何無從為有罪之確信，因而為無罪之判決，尚不得任意
指為違法。又供述證據前後，雖稍有參差或互相矛盾，事實審法
院非不可本於經驗法則斟酌其他證據作合理之比較定其取捨，從
而供述證據之一部認為真實者予以採取，亦非證據法則所不許。
本件原判決已敘明，被告等二人均堅決否認有何圖利、偽造文書
犯行，甲○○辯稱：購置「油壓開門器」時，伊係負責訂定規格
及請購，辦理招商採購者為秘書室，八十八年一月十五日伊在職
務上製作之系爭申請書，係為辦理請購「油壓開門器」，所以僅
於「１估價」處打勾，若有自行辦理招商採購，則會在「２比價
」、「３招標」處打勾，製作請購單時僅有鼎盛公司之估價單，
並無杰昇公司及亞太公司之估價單；另伊擬定之開門器規格，可
撐開距離為八十公分以上，然消防局秘書室嗣後重新招標由雄賀
公司得標交付者，其撐開距離卻僅有四又八分之一英吋（約十二
公分），與伊當初所制定之規格不符，再伊所擬定規格之油壓開
門器於八十八年一月間之市價，約在十四萬三千元至十六萬元之
間，足見伊申請書所載之估價十三萬五千元核與市價相當，並無
高估情形。乙○○辯稱：伊未與甲○○勾結辦理虛偽比價，只是
提出鼎盛工程行之估價單予甲○○，估價單上之價格與市價相當
，並無估價過高情形，之後消防局通知送貨時伊不在國內，是新
協盛公司送錯貨，且後來伊也同意退貨，嗣後消防局重新採購之
油壓開門器與當初採購時所訂之規格不同，重新採購之油壓開門
器可撐開距離較小，價格本來就較低，伊並無不實估價各等語。
經核卷附系爭申請書，下半部為請購單位申請購買物品之申請書
欄位，係甲○○於八十八年一月十五日以請購單位請購人之身分
製作；上半部則為驗收及憑證資料之欄位，係證人即消防局科員
高文宗於八十八年三月二十日驗收後所填載。上、下二部分之製
作人、製作時間既不相同，則於上、下二欄位核章之會計室、秘
書室相關人員亦應是分二次核章。鼎盛工程則係於八十八年三月
二十日交付油壓開門器給消防局。故甲○○填載系爭申請書轉呈
至秘書室證人楊性怡時，請購之業務單位，尚未購入油壓開門器
；從而證人楊性怡於第一審證稱：本案是他們採購後才補程序，
發票已開出來，業務單位也已在使用，我體恤業務單位有急需才
蓋章云云，顯與事實不符。又依卷附乙○○之護照影本，乙○○
得標後，旋即於八十八年三月十六日出國，同年月二十四日入境
，而系爭油壓開門器係乙○○所經營之鼎盛工程行另向進口商新
協盛公司購買，由新協盛公司直接於八十八年三月二十日將系爭
油壓開門器交付消防局。嗣乙○○回國後，經消防局要求退貨，
始知新協盛公司誤將規格為撐開距離為四又八分之一吋之油壓開
門器送交消防局，乙○○並同意消防局退貨。詎嗣後消防局秘書
室於八十八年四月間重新辦理招商比價，竟未以甲○○所擬定之
規格採購，仍以當初新協盛公司所送錯之油壓開門器進行採購，
而由雄賀公司得標，故雖雄賀公司所交付之物係與鼎盛工程行交
付之物相同，然與甲○○訂定之規格不同等情，此據證人高文宗
、楊性怡、謝崑滄證述在卷。本件並不能證明前開杰昇公司、亞
太公司之估價單係甲○○所提出；而就現有之卷證資料顯示甲○
○係依消防局內部之格式填寫系爭申請書，請求准予採購，並未
越權招商採購，且係因申請書之格式為制式，秘書室均會要求請
購單位提供資料，甲○○才會於向其他廠商以電話詢價後，在系
爭申請書上載明以鼎盛工程行商號總額十三萬五千元為低等字，
而甲○○所書寫之內容經依職權調查結果並無不實之情事，其主
觀上亦無明知為不實事項而為登載及圖利廠商之故意可言，甲○
○辯解堪以採信。甲○○既係本於職務據實執行公務，雖乙○○
有提供不實估價單之行為，乙○○所為亦與偽造文書之構成要件
不符等情。均已於理由詳加說明，核無違誤。末查依卷附高雄市
政府消防局九十一年六月二十六日高市消防秘字第０九一０００
七０三六號函明載：「有關該案請購人提出該申請書時，是否一
併提出估價單，經查詢相關承辦人結果：已印象模糊，不太清楚
」等語（見第一審卷第一三一頁），亦不足為被告等人不利之認
定。原判決綜合各種相關證據，認檢察官所訴各節尚不足以證明
被告等二人犯行，就案內有關證據，本於調查所得心證，分別定
其取捨而為事實上之判斷，均已於理由內詳加說明。並無上訴意
旨所指之違背法令。其餘上訴意旨，無非係對事實審法院採證認
事之職權行使及原審已調查、理由已說明或與本件犯罪構成要件
無關之事項，徒憑己見再為事實上或細節上之爭執，亦非適法之
上訴第三審理由。衡以上述說明，應認其上訴為違背法律上之程
式，予以駁回。
據上論結，應依刑事訴訟法第三百九十五條前段，判決如主文。
中　　華　　民　　國　九十六　年　　四　　月　 十三 　日
                      最高法院刑事第九庭
                          審判長法官  洪　清　江
                                法官  石　木　欽
                                法官  李　伯　道
                                法官  林　勤　純
                                法官  陳　晴　教
      本件正本證明與原本無異
                                      書  記  官
中　　華　　民　　國　九十六　年　　四　　月　二十七　日
                                                Ａ
